【裁判字號】    92,台上,1376
【裁判日期】    920320
【裁判案由】    妨害投票
【裁判全文】
最高法院刑事判決                              九十二年度台上字第一三七六號
    上  訴  人  甲 ○ ○
                癸 ○ ○即.
    右  一  人
    選任辯護人  陳 煥 生律師
    上  訴  人  壬○○○
                戊 ○ ○
                丁 ○ ○
    右二人共同
    選任辯護人  黃 子 素律師
                張 佳 瑜律師
    上  訴  人  己 ○ ○
                丙 ○ ○
                乙 ○ ○
                庚 ○ ○
                辛 ○ ○
右上訴人等因妨害投票案件，不服福建高等法院金門分院中華民國九十一年六月二十
八日第二審更審判決（九十年度上更(三)字第五號，起訴案號：福建金門地方法院檢察
署八十三年度選偵字第三、四、五號），提起上訴，本院判決如左：
    主  文
上訴駁回。
    理  由
按刑事訴訟法第三百七十七條規定，上訴於第三審法院，非以判決違背法令為理由，
不得為之。是提起第三審上訴，應以原判決違背法令為理由，係屬法定要件。如果上
訴理由狀並未依據卷內訴訟資料，具體指摘原判決不適用何種法則或如何適用不當，
或所指摘原判決違法情事，顯與法律規定得為第三審上訴理由之違法情形，不相適合
時，均應認其上訴為違背法律上之程式，予以駁回。本件原判決認定上訴人甲○○、
壬○○○、癸○○（原名賴育千）、戊○○、丁○○、己○○、丙○○、乙○○、庚
○○、辛○○均於民國八十三年一月二十九日，經其選區選民投票當選為福建省金門
縣第一屆縣議員，並皆有投票選舉金門縣議會第一屆正、副議長之權利。同年二月初
，壬○○○與戊○○、丁○○、己○○基於共同之犯意聯絡。先由壬○○○打電話向
縣議員當選人王再生要求買票，許以投票支持王再生當選議長，惟未獲王再生同意。
繼於同月四日上午，在金門縣金寧鄉榜林村后湖一○二號丁○○家中，壬○○○與戊
○○、丁○○、己○○共同向有意競選議長之縣議員當選人盧志權，要求以每票新台
幣（下同）四百萬元之代價買票，亦未獲同意。旋癸○○、丙○○、乙○○、辛○○
亦加入壬○○○等人之行列，於同月四日，由戊○○打電話向縣議員當選人陳恩賜表
示已掌握八票，言明議長每票五百萬元，副議長每票二百萬元，要求陳恩賜以金錢買
票，復未獲答應。同月六日下午，壬○○○又電邀王再生至金門縣金湖鎮新巿里戊○
○住宅二樓，與其八人會晤。並由壬○○○代表發言，暗示已有人出價議長每票三百
萬元，副議長每票二百萬元，要求王再生買票，再次遭王再生拒絕。嗣庚○○亦加入
。至此，其九人具共同之犯意聯絡。適壬○○○獲悉縣議員當選人甲○○亦有意問鼎
議長職務，乃於同月上旬農曆春節前後，由其出面向甲○○提議，以自己與甲○○搭
檔競選副議長為條件，甲○○則負責出資以每票一百萬元現款，向上開其他八名議員
行賄買票，甲○○乃予答應。而癸○○、戊○○、丁○○、己○○、丙○○、乙○○
、庚○○、辛○○亦均同意壬○○○向甲○○所提條件。甲○○為籌措賄款，即經由
不知情之呂清瑞介紹，向不知情之林曾妙鳳借得現款八百萬元。於同月十七日、十八
日前後，在金門縣金城鎮珠沙村壬○○○所經營「渤海山莊」旅館內，交付到場之癸
○○、戊○○、己○○、乙○○、庚○○、辛○○各一百萬元，未到場之丙○○、丁
○○則分別由辛○○、乙○○代收同額之現款轉交。同月二十八日該正、副議長投票
前夕，甲○○為期固票，乃邀壬○○○、癸○○、戊○○、丁○○、己○○、丙○○
、乙○○、庚○○、辛○○，至金門縣金沙鎮○○路五一號甲○○所經營「瑞美大飯
店」晚餐及住宿，共商翌日之投票事宜。同年三月一日該正、副議長選舉時，於議員
開始領取選票前，議員陳水賜以坊間有賄選之傳聞，呼籲清白者離席毋投票，陳水賜
旋與另五位議員陳恩賜、盧志權、王再生、李成義及張光海集體退席自清，並由陳水
賜以事先準備之八條小豬放進會場，影射八名議員收受賄賂。上訴人等十人乃依先前
約定之設計，除由辛○○自投一票為議長，戊○○、乙○○各投陳恩賜一票為副議長
，以資掩飾外，餘均投票選舉甲○○、壬○○○為正、副議長，使其等分別當選為正
、副議長等情。因而撤銷第一審關於甲○○對於有投票權之人交付賂賄，而約其投票
權為一定之行使，及壬○○○、癸○○、戊○○、丁○○、己○○、丙○○、乙○○
、庚○○、辛○○部分之判決，改判論處甲○○對於有投票權之人交付賂賄，而約其
投票權為一定之行使；壬○○○、戊○○、癸○○、丁○○、己○○、丙○○、乙○
○、庚○○、辛○○共同有投票權之人，收受賄賂，而許以其投票權為一定之行使罪
刑。已敘明上訴人等均於八十三年一月二十九日，當選為金門縣第一屆縣議員。該議
會該屆正、副議長選舉，由縣議員以無記名投票互選之，於議員宣誓就職典禮後即席
舉行。及其前揭投票經過與結果等情，業據上訴人等及證人即金門縣政府民政局局長
蔡是民，暨證人即同時當選該議會議員之盧志權、李成義、張光海、陳水賜等供陳綦
詳，且有金門縣選舉委員會函暨所附選舉結果清冊、公告影本、金門縣議會函暨所附
該議會組織規程，及選舉紀錄表影本等附卷可稽。而同年二月初，壬○○○與戊○○
、丁○○、己○○基於共同之犯意聯絡，由壬○○○打電話向王再生要求買票，許以
投票支持王再生當選議長，未獲王再生同意；同月四日上午，壬○○○與戊○○、丁
○○、己○○在丁○○家中，共同向有意競選議長之盧志權，要求以每票四百萬元之
代價買票，未獲同意；旋癸○○、丙○○、乙○○、辛○○亦加入壬○○○等人之行
列，於同月四日，由戊○○打電話向陳恩賜表示已掌握八票，言明議長每票五百萬元
，副議長每票二百萬元，要求陳恩賜以金錢買票，未獲答應；同月六日下午，壬○○
○又電邀王再生至戊○○住宅二樓，與其八人會晤。並由壬○○○代表發言，暗示已
有人出價議長每票三百萬元，副議長每票二百萬元，要求王再生買票，再遭王再生拒
絕等情，分據王再生、陳恩賜於福建省調查處、偵查中，及盧志權於偵查中證稱甚詳
。復據證人即戊○○之配偶許梨羨證稱：壬○○○曾於八十三年二月六日下午至伊家
，並向伊借用電話；證人即金門縣議會司機許炳桑證稱：伊曾於八十三年二月四日上
午，載盧志權至丁○○住處，與壬○○○會面各等情。且有陳恩賜所提陳水賜、戊○
○、庚○○、癸○○、乙○○及丙○○原推薦陳恩賜參選議長之推薦函影本附卷可佐
。又同年二月十七日、十八日前後，甲○○在壬○○○所經營「渤海山莊」旅館內，
聚齊壬○○○、癸○○、戊○○、己○○、乙○○、庚○○、辛○○等人，交付癸○
○、戊○○、己○○、乙○○、庚○○、辛○○各一百萬元，未到場之丙○○、丁○
○則分別由辛○○、乙○○代收同額之現款轉交。同月十九日，癸○○將上情親口告
訴陳恩賜等情，亦據陳恩賜於福建省調查處及偵查中供證綦詳。而甲○○於八十三年
二月十五日下午，向林曾妙鳳借得八百萬元現款等情，業據證人呂清瑞於福建省調查
處及偵查中證稱甚詳，且福建省調查處人員在甲○○所經營﹁瑞美商行﹂實施搜索，
所扣得甲○○書寫借據時在下方空白紙張遺留之字跡拓印本一紙，上載：「茲借到曾
妙鳳︵即林曾妙鳳︶女士新台幣捌佰萬元正、自八十三年二月十五｜八十五年二月十
五日、借款人甲○○、見證人呂清瑞、中華民國八十三年二月十五日﹂等字樣，有搜
索及扣押筆錄、該拓印本附卷可參。並據證人黃水金、薛成吉證述：八十三年二月十
六日，確曾與陳恩賜、盧志權、陳水賜、張光海、壬○○○、乙○○等人在「農友之
家」見面，談論甲○○經由壬○○○穿針引線，向其他八名議員賄選之事，會中壬○
○○、乙○○對於與會人士指其等收受賄賂一事，並未否認。壬○○○並表示議長之
選舉已成定局，另外之議員均已有特定支持對象，並表示如此快做決定，以乾柴烈火
比喻極為恰當。乙○○則表示渠亦沒辦法，如果要變更，渠要回去再跟其他支持甲○
○之議員研究、研究各等情。且據證人陳水賜、張光海於偵查中證稱：伊等曾參與八
十三年二月十六日下午，在「農友之家」會面之事，當時在場者尚有盧志權、陳恩賜
、黃水金、壬○○○等人。伊等於同年三月一日就職後選舉正、副議長時，退席未參
予投票，係為澄清自己未被收買等情。即壬○○○於偵查中亦供承：曾於八十三年二
月十六日下午，在「農友之家」，與陳恩賜、陳水賜、盧志權、張光海、黃水金、陳
覺世、薛成吉會面。當時陳恩賜等有提及甲○○要以每票三百萬元買票之事。當日稍
晚，又在同一地點，與陳恩賜、陳水賜、盧志權、乙○○會面；乙○○於偵查中亦坦
承：於八十三年二月十六日下午，在「農友之家」，與壬○○○、陳恩賜、陳水賜、
黃水金見面各等情。再衡諸：(一)癸○○於福建省調查處供明其與陳恩賜素無怨隙；(二)
卷附之福建金門地方法院檢察署對甲○○所使用電話監聽錄音譯文顯示，甲○○於八
十三年二月二十七日十八時五分二十八秒，對王水衷之通話，談及「我是跟他︵指王
再生︶堅持一個原則，請他們支持我……如果有財團來，如果有什麼大利潤的話，絕
對是大家的，同等份，要叫我拿錢，我說我是拿不出這個錢」、「他說他再去跟其他
人說說看，不然我那裡有命下這麼多本錢，沒有錯，通通有那是最好，大家見者有份
，但也要我︵有︶辦法付得那麼大，這個又不是三、五十萬，根本就不可能的事」等
語。細繹上開通話內容，乃謂甲○○向部分議員買票，已負擔甚重，如比照同一標準
再向其他議員買票，尚須支付大筆金錢，遠超過其負擔能力，故不再向其他議員買票
之意；(三)另由前開甲○○所使用電話之監聽錄音譯文以觀，顯示甲○○於八十三年二
月二十七日十五時，與庚○○之通話，提及其等將集合磋商要事；翌日十時十八分，
甲○○與丁○○之通話，提及當晚六點進駐「瑞美大飯店」；十時二十一分，甲○○
與戊○○之通話，提及「六時」之事，戊○○答稱「知道」；十一時，甲○○與辛○
○之通話，提及當晚全體進駐「瑞美大飯店」，會去載辛○○，辛○○答稱「好」；
十七時四十二分，甲○○與乙○○之女之通話，乙○○之女稱乙○○已去；十七時四
十四分，甲○○與「瑞美大飯店」之員工馬少華通話，囑咐留十間房間予議員，一人
一間；二十時四十九分，甲○○打電話至「瑞美大飯店」，由其妻楊配治接聽，楊配
治稱戊○○已來，渠等均上樓打麻將；(四)同月二十八日晚上十時至翌日清晨四時許，
「瑞美大飯店」停車場，停有戊○○之ＷＹ｜二九五五號小客車、己○○配偶洪明珍
名義之ＷＹ｜四三四六號廂型車、庚○○之ＷＹ｜二五○五號小客車，暨癸○○夫兄
莊振源所經營﹁金導租車行﹂之ＷＷ｜○○一三號小客車，及該飯店三樓前側臥房燈
火通明至凌晨四時等情，業據證人即當晚執行轄區巡邏勤務之金門縣警察局金沙警察
所所長陳祥麟及警員翁文和證稱甚明，且有金門縣警察局社情移辦單、金沙警察所當
日執行春安工作出入登記簿，及工作紀錄簿影印本附卷可佐等情。足見上訴人等於前
開正、副議長選舉前夕，聚集「瑞美大飯店」，共商翌日如何投票，以掩飾賄選甚明
。綜上各情，上訴人等確有前開犯行至為明確。為其所憑之證據及認定之理由。並以
公訴人雖於第一審曾更正：﹁電話譯文原意是說辛○○、庚○○還沒來，在轉譯時摘
錄錯了﹂等語。然僅係指甲○○與其妻通話之前開八十三年二月二十八日二十時四十
九分，辛○○、庚○○尚未至「瑞美大飯店」，而非改稱辛○○、庚○○於當晚始終
未曾至該飯店；況依辛○○同日十一時與甲○○通話之監聽紀錄，及證人陳祥麟之前
揭證述，辛○○、庚○○於當晚均曾至「瑞美大飯店」。上訴人等否認有犯罪情事，
甲○○辯稱：八百萬元係投資旅遊事業，向他人週轉，因借期及利息未談攏而未借成
。由於接獲恐嚇電話，認「瑞美大飯店」較安全，始至該飯店，並未談及賄選之事。
伊因欲選議長，乃請議員幫忙，電話聯絡僅係彼此間之關心。陳恩賜所言不實在；壬
○○○辯稱：伊未要求盧志權、王再生拿錢選議長。盧志權當議長之意願甚為強烈，
其後未當選，心胸即變狹窄，另伊與陳恩賜在代表會即相互鬥爭，渠等所言並不實在
。黃水金、薛成吉係因派系問題，才謂伊穿針引線。八十三年二月十六日在「農友之
家」，固與陳恩賜、盧志權見面，但未談及賄選之事。王再生於調查處曾謂不知有賄
選。議長選舉前一晚，伊未在「瑞美大飯店」；癸○○辯稱：伊與甲○○已共事四年
，認渠風評最佳，始予以支持，並無賄選之事，未向陳恩賜提及何人賄選，陳恩賜所
述不實在。該正、副議長投票前一日，伊未前往「瑞美大飯店」。伊夫兄之車輛停在
該飯店，與伊無關；戊○○辯稱：伊於八十三年二月四日始認識己○○、丁○○，己
○○等人打電話要伊前去聊天，未提到賄選之事。伊支持甲○○，係尊重多數人之意
見，並未在「渤海山莊」收受一百萬元。盧志權、陳恩賜等人所述不實在；丁○○辯
稱：伊未前往「瑞美大飯店」，八十三年二月六日亦未至戊○○住處。僅單純投票支
持甲○○，並無賄選之事。王再生、盧志權、陳恩賜等所言並不實在，係設詞誣陷；
己○○辯稱：當初另幾位議員欲選議長，伊即表明不予支持。八十三年二月四日，伊
經丁○○通知，前往丁○○住處，並未談及賄選之事。同月二十八日，亦未前往「瑞
美大飯店」。有關賄選之事，係屬謠傳，並不實在；丙○○辯稱：伊因與甲○○同為
國民黨員，而支持渠，並無賄選之事，亦未參加開會；乙○○辯稱：伊與甲○○為同
宗，宗親要伊支持甲○○。盧志權、陳恩賜等人之證詞並不實在，所提及之「農友之
家」，伊並未前往；庚○○辯稱：伊與甲○○原為同事，因認同而支持渠，並未收受
賄款，亦未前往「瑞美大飯店」及「渤海山莊」。登記於伊名義之車輛係伊家族共有
；辛○○辯稱：議長之選舉，伊係投給自己，並無賄選之事。有關賄選傳聞並不實在
各等情，均屬卸責之詞，不足採信。至證人林先步、林曾妙鳳、許明偉所證述系爭八
百萬元借款，因借期及利息未談妥致未借成，後由林先步、林曾妙鳳攜回台灣轉交許
明偉投資云云，與事實有間，委無足採。又陳恩賜於審理中就前揭相關情節，所稱「
經過八年多事情已記不得」等情，或就上訴人等之詰問，以「係傳聞或默不作答」以
對，無非事隔多年，政治情勢變遷，而為事後迴護上訴人等或避重就輕之詞，而應以
其於案發之初在福建省調查處及偵查中所為之供證為可採。亦於理由內詳予指駁及說
明。核其所為論斷，與卷內資料相符，從形式觀察，並無認定事實不依證據或有何採
證違背經驗法則、論理法則等違法情形存在。上訴人等上訴意旨略以：甲○○因與其
他上訴人私交甚篤，理念相同，而當選議長，並無賄選情事。壬○○○、戊○○、丁
○○等人未曾向王再生、盧志權等人索賄。上訴人等於前揭時間，未至「渤海山莊」
。癸○○、庚○○等人亦未前往「瑞美大飯店」。八十三年二月十六日在「農友之家
」之聚會，乙○○並未參與。甲○○因與林曾妙鳳就借款條件未談妥，實際未向林曾
妙鳳借到系爭八百萬元，亦未給付癸○○、戊○○、丁○○、己○○、丙○○、乙○
○、庚○○、辛○○各一百萬元賄款。本件關係金門縣議長選舉之派系恩怨及鬥爭，
陳恩賜等挾怨為不實之陳述。陳恩賜就何時聽聞癸○○告訴在「渤海山莊」收賄之事
，前後陳述不一，且癸○○否認曾告訴陳恩賜該事。陳恩賜、黃水金、陳水賜、薛成
吉、張光海等之證述，均屬傳聞之詞，並無證據能力。乃原審就林曾妙鳳、許明偉等
有利於上訴人等之供述，及上開「農友之家」之聚會情形，暨相關電話錄音內容、借
據之拓印本、陳恩賜參選之推薦函等未詳予調查究明，而採取陳恩賜、黃水金、薛成
吉、王再生、盧志權、陳祥麟、翁文和等不實之陳述，認上訴人等有前開犯行，要有
未合等情。惟由上所述，原判決已說明其就案內所有證據，本於調查所得心證，分別
定其取捨，而憑以認定上訴人等有前開犯行之依據及理由。復查認定犯罪事實之證據
，不以直接證據為限，即得確信其為真實之間接證據亦包括在內。本件證人陳恩賜、
黃水金、陳水賜、薛成吉、張光海等就親自見聞之前開相關情節予以陳述，雖其中部
分對要證事實而言，屬間接證據，然並非無證據能力。原審綜合前揭相關事證後，採
取其等供證作為上訴人等犯罪之憑據，此係事實審法院採證認事之職權行使，難謂有
違法情事。又查供述證據前後縱有差異，事實審法院斟酌其他證據，本於經驗法則與
論理法則，取其認為真實之一部，作為論罪之證據，自屬合法。原審依憑證人陳恩賜
於八十三年三月十四日福建省調查處調查時之供述（見選他字第六號卷第七五頁），
認定癸○○將在「渤海山莊」收受賄款之事，告訴陳恩賜之日期為同年二月十九日，
已有捨棄陳恩賜就該被告知時間所為其他不同供述之意。至原審因認上訴人等犯罪事
證已明確，而未再傳訊證人盧志權，及因採取癸○○於福建省調查處有關與陳恩賜並
無仇怨之供述（見偵字第四號卷第七九頁），而未採辛○○所述雙方有怨隙之說詞，
此亦均屬事實審法院採證認事之職權行使，並無違法情形。原判決就本件諸多證據之
取捨，已做整體性之說明，雖未逐一敘述部分細節，然並不影響判決之本旨，尚無違
法可言。上訴意旨乃徒就原判決明確論斷之事項，或原審採證認事之職權行使，及不
影響判決本旨之枝節問題，任意指摘，自與法律規定得為第三審上訴理由之違法情形
，不相適合。其等上訴違背法律上之程式，應予駁回。本件壬○○○、癸○○、戊○
○、丁○○、己○○、丙○○、乙○○、庚○○、辛○○投票受賄部分，雖屬刑事訴
訟法第三百七十六條第一款之案件，惟於修正刑事訴訟法前原得上訴於第三審法院，
且已繫屬於法院，依刑事訴訟法施行法第五條第一項規定，仍應依施行前之法定程序
終結之，附此說明。
據上論結，應依刑事訴訟法第三百九十五條前段，判決如主文。
中      華      民      國    九十二    年      三      月     二十     日
                              最高法院刑事第六庭
                                  審判長法官  吳  雄  銘
                                        法官  池  啟  明
                                        法官  石  木  欽
                                        法官  郭  毓  洲
                                        法官  吳  三  龍
      右正本證明與原本無異
                                              書  記  官
中      華      民      國    九十二    年      三      月    二十五    日


司法院資訊處製作；財團法人民間司法改革基金會備份。
